臺灣高等法院刑事判決
109年度上易字第175號
上  訴  人  臺灣桃園地方檢察署檢察官
被      告  李宛諭



上列上訴人因被告傷害案件，不服臺灣桃園地方法院108年度審
易字第1781號，中華民國108年11月15日第一審判決（起訴案號
：臺灣桃園地方檢察署107年度偵字第9689號），提起上訴，本
院判決如下：
    主  文
上訴駁回。
    理  由
一、公訴意旨略以：被告李宛諭係位於桃園市○○區○○路0段000號
    之香格里拉社區管理委員會社區主任，其於民國106年10月2
    7日下午2時40分許，在該社區3樓之管理中心辦公室門口，
    因細故與社區住戶即告訴人王月菊發生口角爭執，竟基於傷
    害之犯意，徒手毆打王月菊之胸部、手臂，致王月菊受有胸
    壁挫傷、左側上臂挫傷之傷害。因認被告李宛諭涉犯刑法第
    277條第1項傷害罪嫌。
二、按犯罪事實應依證據認定之，無證據不得認定犯罪事實；不
    能證明被告犯罪者，應諭知無罪之判決，刑事訴訟法第154
    條第2項、第301條第1項前段分別定有明文。事實之認定，
    應憑證據，如未能發現相當證據，或證據不足以證明，自不
    能以推測或擬制之方法，為裁判基礎；認定不利於被告之事
    實，須依積極證據，苟積極證據不足為不利於被告事實之認
    定時，即應為有利被告之認定，更不必有何有利之證據；再
    認定犯罪事實，所憑之證據，雖不以直接證據為限，間接證
    據亦包括在內，然無論直接或間接證據，其為訴訟上之證明
    ，須於通常一般之人均不致於有所懷疑，而得確信其為真實
    之程度者，始得據之為有罪之認定，倘其證明尚未達到此一
    程度，而有合理性懷疑之存在時，即無從為有罪之認定（最
    高法院30年上字第816號、40年台上字第86號、76年台上字
    第4986號判決意旨參照）。又告訴人之告訴，係以使被告受
    刑事訴追為目的，是其陳述是否與事實相符，仍應調查其他
    證據以資審認，被害人之陳述如無瑕疵，且就其他方面調查
    又與事實相符，固足採為科刑之基礎，倘其陳述尚有瑕疵，
    即不得遽採為論罪科刑之根據。且被害人與一般證人不同，
    其與被告處於相反之立場，其陳述之目的，在使被告受刑事
    訴追處罰，內容未必完全真實，證明力自較一般證人之陳述
    薄弱。故被害人縱立於證人地位而為指證及陳述，且其指證
    、陳述無瑕疵可指，仍不得作為有罪判決之唯一證據，應調
    查其他證據以察其是否與事實相符，亦即仍須有補強證據以
    擔保其指證、陳述之真實性，始得採為斷罪之依據（最高法
    院52年台上字第1300號、61年台上字第3099號、94年度台上
    字第3326號判決參照）。
三、公訴意旨認被告涉犯刑法第277條第1項傷害罪嫌，無非係以
    被告之供述、告訴人於警詢及偵查中之證述、證人戴蓋世於
    偵查中之證述、香格里拉社區管理中心及大門警衛室監視器
    畫面翻拍照片、警員到場處理之現場照片、警員與告訴人對
    話之錄音光碟、臺灣桃園地方檢察署檢察事務官勘驗筆錄、
    天成醫療社團法人天晟醫院（下稱天晟醫院）診斷證明書、
    告訴人傷勢照片等為主要論據。訊據被告固坦承於上揭時地
    與告訴人發生爭執，惟堅決否認涉有何傷害犯行，辯稱：當
    天我在3樓管理中心辦公室內時，告訴人進來且拿著鑰匙要
    我陪同她去開房客的門、要我幫她收房租，我拒絕告訴人後
    ，告訴人就一直纏著我、一直罵我，我請告訴人離開辦公室
    ，但告訴人拒絕離開，我為了躲避告訴人就自行離開辦公室
    走到1樓警衛室門口，當時保全員戴蓋世在警衛室門口發送
    社區住戶的信件，我就去陪同戴蓋世發送，沒有再靠近告訴
    人，我完全沒有碰到告訴人的胸口及手臂等語。
四、經查：
　㈠被告與告訴人於香格里拉社區辦公室內因故發生爭執，經警
    方據報到場處理，嗣告訴人前往醫院驗傷結果，係受有胸壁
    挫傷、左側上臂挫傷之傷害等情，業經告訴人王月菊於警詢
    、偵查及原審審理中證述在卷（見偵字第9689號卷<下稱偵
    卷>第10頁、第21至22頁、第81至82頁，原審卷第231至236
    頁），並有天晟醫院診斷證明書、該院108年5月2日天晟法
    字第108050202號函及檢附之告訴人傷勢照片附卷可稽（見
    偵卷第12頁、第95至96頁）。固堪認告訴人受有傷害之事實
    ，然須有積極證據證明係被告出於傷害告訴人之故意，為傷
    害告訴人之行為，致告訴人受有該等傷勢，始得論以傷害罪
    名。　
　㈡告訴人固於警詢、偵查中均證稱：被告在香格里拉社區3樓辦
    公室門口的外面、距離辦公室20公尺處的一處平台，用拳頭
    攻擊其胸部、用手扭其手臂，當時保全並不在場，旁邊都沒
    有人，該位置也沒有監視器（見偵卷第10、22頁、第81至82
    頁），於原審審理時亦證稱：我房子租給房客，我找不到人
    ，我怕他在裡面發生狀況，所以案發當天我請社區主任即被
    告幫我聯絡管區警員或里長，會同前往觀察，在此之前我不
    認識被告，也沒有結怨，被告當天有毆打我，地點是在社區
    辦公室門外面，監視器拍不到，被告先用拳頭連續攻擊我胸
    部很多下，我怕受傷，所以用雙手交叉擋在胸前，被告就用
    左手抓我左手臂，沒有再出拳打我胸口，當時只有我與被告
    在場，我沒有還手，當下就報警，員警到場後叫我馬上去驗
    傷，我就馬上去驗傷，為何被告會傷害我，我覺得跟她處理
    事情態度有關係，當天因為一些因素，雙方一些言語上的衝
    突，被告很奇怪就情緒發作起來，突然就出現暴力的動作等
    語（見原審卷第231至236頁）。然查：
　⒈依被告所提出之香格里拉社區3樓辦公室及1樓警衛室監視器
    畫面截圖（偵卷第39至53頁），並未見被告有出手毆打或傷
    害告訴人之情形，且偵查中經檢察事務官勘驗被告所提出社
    區辦公室監視器錄影光碟結果，僅見告訴人走進辦公室與被
    告交談，告訴人站在櫃臺前，身體靠近櫃臺上與被告交談，
    被告走出辦公室後，告訴人跟著走出去，嗣2人又一前一後
    走進辦公室，被告在櫃臺內，告訴人將手及身體靠在櫃臺上
    與被告交談，後來被告又往外走，告訴人也跟著走出去等情
    ，有檢察事務官勘驗筆錄、監視器畫面截圖在卷可參（見偵
    卷第64至71頁），並無被告對告訴人動手或傷害之情形。又
    證人即香格里拉社區保全戴蓋世於偵查中即已證稱：我當時
    在辦公室外面發信，有聽到告訴人跟被告在辦公室內發生口
    角，辦公室的門是開著的，我有聽到告訴人要請被告幫她要
    房租，我沒有看到被告用手搥告訴人的胸部及手臂等語（見
    偵卷第22至23頁），於原審審理時則進一步證稱：香格里拉
    社區3樓辦公室算是在中庭，辦公室門口設有信箱，我當時
    要先拿信件到辦公室內給被告簽，但告訴人在裡面，所以我
    就先在辦公室門口信箱那裡分信件，後來被告有走出來跟我
    一起分信件，之後被告有再進入辦公室內，我也跟著進去拿
    信件給被告簽收，當時告訴人還在辦公室內，我讓被告簽完
    後就離開，被告也跟著我離開一起到警衛室，從我一開始到
    3樓辦公室找被告、直到返回警衛室約20至30分鐘，皆未見
    被告有毆打告訴人的行為等語（見原審卷第241至244頁）；
    另一香格里拉社區之保全即證人周俊智則於原審證稱：我當
    時到3樓總幹事辦公室門口信箱處要找戴蓋世問工作的事，
    我有看到被告因為工作的事要找戴蓋世，我只有看到被告與
    戴蓋世在工作，我在該處差不多幾分鐘，處理完我就離開了
    等語（見原審卷第244至245頁）。可知告訴人雖指訴其係於
    雙方離開3樓社區辦公室後約3至5分鐘時，在辦公室外面一
    處平台遭被告出手毆打（見偵卷第81頁反面），然已自承事
    發時僅其與被告2人在場，無任何目擊證人，監視器亦無法
    拍到；且依3樓辦公室及1樓警衛室監視器畫面截圖及錄影光
    碟勘驗結果，並未見被告與告訴人有何肢體衝突；依證人戴
    蓋世、周俊智前開證述，不論係在3樓辦公室或1樓警衛室，
    其等均未見被告有出手毆打告訴人之情形。是公訴意旨所指
    被告傷害告訴人之經過，僅有告訴人之指證及事後驗傷之結
    果，並無其他積極證據得以證明或佐證，是否確屬事實，即
    有疑義。
　⒉告訴人雖於偵查中提出員警到場時，其以手機所錄製與員警
    對話之錄音光碟，主張員警到場時被告嚇得一句話都不敢說
    ，如果被告沒打人，為何警察到場時完全不表態等情（見偵
    卷第26頁、第80至82頁，本院卷第86頁），然偵查中經檢察
    事務官勘驗該光碟結果，係錄得告訴人與一名社區男性工作
    人員發生爭執，告訴人一直質問該男子剛剛講什麼，男子則
    回稱我不知道你在說什麼，雙方爭執一陣子後，男警與女警
    勸告訴人不要再與該男子爭執，並請告訴人趕快去驗傷，告
    訴人向警員說謝謝後就離開了，現場並未聽到被告過來與警
    員或告訴人對話，有勘驗筆錄在卷可按（見偵卷第28頁），
    與告訴人所述並非完全相符；況據報到場處理之桃園市政府
    警察局中壢分局普仁派出所警員黃再輝於原審證稱：我們接
    獲110報案後抵達現場處理，到場時被告與告訴人在1樓警衛
    室旁邊，印象中雙方都說要提告，當時有提醒雙方要驗傷，
    在現場他們2人一直爭執，我就說如果有受傷可以到派出所
    提告，我們會處理，被告有無承認傷害或否認我沒有印象等
    語（見原審卷第237至238頁）。與黃再輝一同到場之普仁派
    出所警員商竹君亦於原審證稱：當日我有到現場處理，告訴
    人與被告在1樓警衛室，沒有印象被告有無否認傷害，對於
    被告是否表示也要提告傷害亦無印象等語（見原審卷第239
    至240頁），可知員警黃再輝、商竹君到場後，見被告與告
    訴人雙方相互爭執並均表示欲提告，黃再輝即告知雙方可先
    驗傷後再至派出所提告，然無法證明被告在現場是否承認或
    否認傷害告訴人一事，更難執為不利被告之認定。
五、綜上所述，告訴人事後前往醫院驗傷時，固受有上開傷勢，
    然除告訴人片面指訴外，並無其他補強證據，足以擔保其所
    述傷勢係遭被告毆打所致之指訴為真實，依前開說明，自不
    得僅以告訴人所為不利於被告之指訴，作為被告有罪之唯一
    證據；公訴人認被告涉犯傷害罪嫌，所提出之證據或指出之
    證明方法，於訴訟上之證明，顯尚未達於通常一般之人均不
    致有所懷疑，而得確信其為真實之程度，揆諸前揭說明，即
    屬不能證明被告犯罪，自應為被告無罪之諭知。
六、原審經審理結果，亦同前開認定，而為被告無罪之諭知，經
    核並無不合。
　㈠檢察官不服原審判決，提起上訴，上訴意旨略以：犯罪發生
    型態各別，未必案發時均恰巧有監錄設備或證人目擊，要不
    能以缺乏直接證據，即遽為有利於被告之認定。況認定犯罪
    事實所憑之證據，並不以直接證據為限，即綜合各種間接證
    據，本於推理作用，為認定犯罪事實之基礎，如無違背一般
    經驗法則，尚非法所不許。被告與告訴人在香格里拉社區辦
    公室內因故發生爭執，嗣告訴人受有胸壁挫傷、左側上臂挫
    傷之傷害，且經警據報到場處理等情，應堪認定。告訴人傷
    勢是否被告造成，告訴人與被告固各執一詞，於此等欠缺直
    接證據情形下，應綜合卷內全部間接證據予以整體審酌，據
    以判斷證據價值，以資認定。本案雖無監視錄影設備攝得案
    發經過，然當日於社區與告訴人發生爭執者僅被告，並無其
    他人與告訴人發生爭端，告訴人於該日與被告發生爭執前素
    不相識，亦無設詞構陷被告之必要，若非確實遭受被告傷害
    ，豈會無故報警並即時驗傷提出告訴，又告訴人證稱遭被告
    毆打之情節核與診斷證明書及傷勢照片所呈告訴人所受傷勢
    結果相合，況告訴人係當場報警處理，並於警方提醒後立即
    驗傷，其傷勢確係被告毆打造成，實已灼然甚明，要與經驗
    法則無違。證人戴蓋世雖證稱未目睹被告毆打告訴人等語，
    然證人戴蓋世當時尚有分送信件等業務，其未目睹被告傷害
    告訴人行為，並不代表被告即無傷害之舉，況告訴人於案發
    前與被告素不相識，實無枉冒誣告風險而虛捏構陷被告之必
    要，至於證人戴蓋世則與被告具有社區同事情誼，難免有迴
    護被告之動機，是雙方證詞之可信度，當屬有別，應以告訴
    人所述較可採信，診斷證明書及傷勢照片即屬告訴人指述之
    佐證，並非無補強證據，又員警到場原委及經過，以及告訴
    人即時驗傷等情節均乃情狀證據，亦即應基於吾人日常生活
    經驗所得，依經驗法則、論理法則之推理作用加以推敲之間
    接證明，故本件雖乏直接證據證明，但綜合上開證詞、診斷
    證明、傷勢照片，佐以被告有無犯罪動機、案發原委及經過
    等情狀，非不能以間接證明之方式探求真實，從而綜合前開
    各情以觀，實足認被告確有傷害之犯行，應屬明確。原審未
    將具有互補性之證據詳予觀察，復未綜合卷內全部間接證據
    予以整體審酌，據以判斷證據價值，遽為被告有利之認定，
    其判斷即有違背證據法則，難認妥適，告訴人亦難甘服。原
    審認事用法既有上述之不當，自難認原判決妥適，請撤銷原
    判決，另為適當之判決等語。　　
　㈡惟按認定犯罪事實所憑之證據，固不以直接證據為限，間接
    證據亦應包含在內，即綜合各種間接證據，本於推理作用，
    為其認定犯罪事實之基礎，固非法所不許，惟採用間接證據
    時，必其所成立之證據，在直接關係上，雖僅足以證明他項
    事實，而由此他項事實，本於推理之作用足以證明待證事實
    者，方為合法，若憑空之推想，並非間接證據。告訴人雖指
    訴遭被告出手毆打，然事發時僅其與被告2人在場，無任何
    目擊證人，監視器亦無法拍到，依3樓辦公室及1樓警衛室監
    視器畫面截圖及錄影光碟勘驗結果，並未見被告與告訴人有
    何肢體衝突，依證人戴蓋世、周俊智前開證述，不論係在3
    樓辦公室或1樓警衛室，其等均未見被告有出手毆打告訴人
    之情形，是公訴意旨認為被告犯傷害罪，僅有告訴人之指證
    ，且其提出之證據至多僅能證明至告訴人受傷之被害結果，
    至於被害人陳述是否確有相當之真實性、其傷勢是否確係被
    告出手傷害造成，並無其他補強證據。另綜合警員黃再輝、
    商竹君到場後所見及處理情形，僅能證明被告與告訴人雙方
    相互爭執並欲提告，然被告在現場是否有承認或否認傷害告
    訴人一事，仍屬不明，無從以其事後反應推論案發經過；至
    於告訴人受傷後馬上報警並隨即驗傷等，僅屬告訴人當下自
    認受害後為維護自身權益所為之處置，公訴人雖主張當日僅
    被告與告訴人發生爭執，告訴人與被告原不認識，告訴人並
    無構陷被告之必要等節，然告訴人自承其無法聯絡房客，案
    發當日原欲請被告幫其聯絡管區警員或里長，會同前往房客
    承租之房屋觀察，然遭被告拒絕，因而與被告發生口角衝突
    ，被告更指稱告訴人不滿其拒絕協助，對其辱罵「保全業是
    看門狗」、「連堵個人都不會」，並持桌上寶特瓶、釘書機
    等物對其丟擲，致其受有右前臂、前胸挫傷之傷害，因而亦
    於驗傷後檢具敏盛綜合醫院診斷證明書，對告訴人提出傷害
    及公然侮辱之告訴，嗣經檢察官偵查結果，以告訴人犯罪嫌
    疑不足為由，對告訴人為不起訴處分，有被告之警詢與偵訊
    筆錄、敏盛綜合醫院診斷證明書、檢察官不起訴處分書在卷
    可參，足認被告與告訴人確有因當日衝突而相互指控情事，
    告訴人之傷勢究竟如何造成、有無可能因而心生不滿誣陷他
    人，均仍有疑義，而不能完全排除其他可能性，上開間接證
    據或情況證據，仍不足以直接推論或證明至「被告傷害告訴
    人」此一主要之待證事實，自不能以主觀之推想方式遽認被
    告犯罪。是檢察官上訴理由所指，仍不能證明被告確有公訴
    意旨所指傷害犯罪，原審諭知被告無罪，並無不合，檢察官
    之上訴為無理由，應駁回其上訴。
據上論斷，應依刑事訴訟法第368條，判決如主文。
本案經檢察官王鈺玟提起公訴，檢察官魏豪勇提起上訴，檢察官
侯千姬到庭執行職務。
中　　華　　民　　國　　109 　年　　4 　　月　　23　　日
              　  刑事第九庭審判長法　官　潘翠雪
　　　　　　　　　　　　　　　　　法　官  陳俞婷
　　　　　　　　　　　　　　　　　法　官  林庚棟
以上正本證明與原本無異。
不得上訴。
                                　書記官  彭威翔
中　　華　　民　　國　　109 　年　　4 　　月　　24　　日